【裁判字號】    98,消債抗,441
【裁判日期】    980819
【裁判案由】    聲請更生程序
【裁判全文】
臺灣高雄地方法院民事裁定           98年度消債抗字第441號
抗  告  人  甲○○
上列抗告人因聲請更生程序事件，對於本院98年度消債更字第
854 號裁定提起抗告，本院裁定如下：
    主  文
抗告駁回。
抗告程序費用新台幣壹仟元由抗告人負擔。
延長保全處分之聲請駁回。
    理  由
一、抗告意旨略以：抗告人因消費借貸所負債務總額達新台幣（
    下同）1,707,290 元，前未曾依「中華民國銀行公會會員辦
    理消費金融案件無擔保債務協商機制」請求共同協商債務清
    償方案，於消費者債務清理條例公布施行後乃向最大債權金
    融銀行永豐商業銀行股份有限公司（下稱永豐銀行）聲請協
    商，惟永豐銀行所開具之條件僅願降低利息而不願減少本金
    攤還，因而協商未果。抗告人從事代書行業，停業已久，目
    前僅有房租收入1 萬多元，除個人生活費用外，尚因扶養父
    親劉啟連，需另行支出安養中心費用，且抗告人並罹有中風
    、心臟重病，已無法繼續繳納每月約3 萬多元之債務。抗告
    人所負無擔保或無優先權之債務總額未逾1,200 萬元，復未
    經法院裁定開始清算程序或宣告破產，爰依法聲請更生。乃
    原審法院不察，竟以抗告人每月尚餘12,936元，非不能清償
    債務為由駁回抗告人之聲請，爰依法提起本件抗告等語，並
    聲明：原裁定廢棄。
二、按「為使負債務之消費者得依本條例所定程序清理其債務，
    以調整其與債權人及其他利害關係人之權利義務關係，保障
    債權人之公平受償，謀求消費者經濟生活之更生及社會經濟
    之健全發展，特制定本條例。」、「債務人不能清償債務或
    有不能清償之虞者，得依本條例所定更生或清算程序，清理
    其債務」，消費者債務清理條例第3 條定有明文，是消費者
    債務清理條例之立法，其中心思想乃認陷於經濟上困境之消
    費者若任其於惡性循環之債務窘境中自生自滅，其將衍生嚴
    重之社會問題，致難以維持安定之社會經濟秩序，故有予之
    分別情形依更生或清算之程序清理其債務之必要，藉以妥適
    調整其與各相關債權人等間之權利義務關係，以謀求消費者
    經濟生活之更生機會，從而健全社會經濟發展，惟私法上之
    債之關係，係以當事人間之信賴關係為基礎，為社會經濟組
    織之重要支柱，故當事人於以法律行為追求自己之利益之際
    ，亦應顧及對方之利益，並考量債權債務在社會上之作用，
    本於誠實及信用之原則，行使其債權及履行其債務，故債務
    人之消費者欲以上開條例為其所負義務之調整者，自應本於
    誠信原則之本旨，僅在其不能清償債務或有不能清償之虞而
    使其陷於經濟上之困境時始得准許之，以避免其藉此善意之
    立法而惡意圖謀減免債務，致使社會陷於道德之危險，並因
    此使信用緊縮而造成社會經濟之動盪。
三、經查：
  (一)抗告人主張其患有心臟病及中風，每月需支出個人生活費用
    及醫療費用3,500 元等語，並經提出診斷證明書及醫療收據
    等件為證，且抗告人所主張之金額並未逾內政部公佈之低收
    入戶最低生活費用標準，並無過高之虞，應可採信。又抗告
    人主張其尚須扶養父親劉啟連，每月需支出扶養費用經扣除
    老人年金後，抗告人應負擔部分為4,600 元，經提出安養中
    心及醫療費用收據為證（原審卷第17至26頁），揆諸前開說
    明，抗告人就扶養費用之支出亦無過高之虞，應可信為真實
    。則抗告人每月需支出之家庭生活費用及扶養費用共計應為
    8,100 元。
  (二)抗告人每月有房租收入共計17,600元，其中5,700 元係高雄
    市○○○路69號5 樓之5 套房之租金，其餘則係高雄市三民
    區○○○路279 號之租金，業經抗告人所自承，並經提出房
    屋租賃契約書為證（見原審卷第183 頁以下）。又抗告人名
    下有不動產3 筆，雖其中位於台北縣三芝鄉之土地為墳墓用
    地，且面積甚小，價值極微，有土地謄本在卷可稽（見原審
    卷第266 頁），但其餘2 筆不動產（即高雄市○○○路69號
    5 樓之5 套房之房屋及土地）經鑑價其價值分別為399,536
    元、439,576 元，此有抗告人95、96年度綜合所得稅各類所
    得資料清單暨財產歸屬資料、本院民事執行處通知為證（原
    審卷第35頁、第296 頁）。而上開房地既非抗告人一家生活
    之處所，抗告人自得使用收益甚或將之變賣以清償債務。且
    抗告人於97年12月申請前置協商時仍有現值數十萬元之股票
    ，但於98年4 月前即已全數賣出，有前置協商申請書存卷可
    查（見原審卷第342 頁以下），則該等股票賣出至今不過數
    月，其所得價金應仍在抗告人持有支配之下，自得以之清償
    其所負債務。是抗告人之債務總額雖達170 萬元以上，然得
    將前揭大同路房地賣出並以販賣股票之價金清償，則剩餘之
    債務僅40萬元左右，而高雄市三民區○○○路279 號之房屋
    仍可出租，租金收入仍超過1 萬元，扣除前揭必要費用後，
    仍有約4,000 元可供清償，約8 、9 年之時間可將債務清償
    完畢。抗告人雖主張其已60餘歲，又罹患心臟病，並曾中風
    ，無力工作賺取薪資收入，固有高雄醫學大學附設中和紀念
    醫院診斷證明書存卷可查（見本院卷第5 至7 頁）。然抗告
    人之收入來源為租金收入，與其工作能力無關，自不能據此
    認為抗告人已有不能清償債務之虞。
  (三)況抗告人先前向永豐銀行申請房貸時，曾提出高雄市三民區
    ○○○路279 號1 樓店面及2 樓之租賃契約及高雄縣橋頭鄉
    ○○路102 號房地之租賃契約作為財力證明，其租金分別為
    81,000元及65,000元，而高雄市三民區○○○路279 號房屋
    至今仍在抗告人之妻名下，高雄縣橋頭鄉○○路102 號房地
    原在抗告人名下，於93年間移轉與抗告人之子劉俊德，有租
    賃契約、土地及建物登記謄本在卷可稽（見原審卷第349 頁
    以下），而抗告人能以上開租金收入作為自己之財力證明，
    且租賃契約上之出租人均為抗告人，該等不動產雖未登記於
    抗告人名下，仍可合理推測此2 不動產實際上係由抗告人管
    理收益，則抗告人之所得非僅1 萬餘而已。退一步言，縱認
    該等不動產確為抗告人之妻、子所有，非抗告人得使用收益
    ，則抗告人之妻、子縱無工作，單憑租金仍有相當收入，抗
    告人既已無力清償債務而難以為生，應得請求其妻、子負擔
    其部分生活費用，其每月所支出之費用應可下降，所能用以
    清償債務之金額亦得提升，益徵抗告人並無不能清償之虞。
四、綜上，抗告人抗告主張其有不能清償債務之虞，難以採信。
    原審法院認抗告人應無不能清償債務之情事，裁定駁回抗告
    人更生之聲請，並無違誤，抗告意旨求予廢棄，為無理由，
    應予駁回。
五、至抗告人聲請延長保全處分部份，因本件抗告業經駁回，無
    從准許保全處分，自應予以駁回，爰裁定如主文第3 項所示
    。
六、據上論結，本件抗告為無理由，依消費者債務清理條例第11
    條第2 項、第15條，民事訴訟法第495 條之1 第1 項、第44
    9 條第1 項、第95條、第78條，裁定如主文。
中    華    民    國    98    年    8     月    19    日
                  民事第四庭  審判長法  官  林玉心
                                    法  官  楊淑珍
                                    法  官  王奕勛
正本係照原本作成。
不得再抗告。
中    華    民    國    98    年    8     月    19    日
                                    書記官  王資惠


司法院資訊處製作；財團法人民間司法改革基金會備份。
